【裁判字號】    90,易,965
【裁判日期】    901016
【裁判案由】    詐欺
【裁判全文】
臺灣臺北地方法院刑事判決                            九十年度易字第九六五號
    公  訴  人  臺灣臺北地方法院檢察署檢察官
    被      告  己○○
右列被告因詐欺案件，經檢察官提起公訴（九十年度偵字第六一九九號），本院判決
如左：
    主  文
己○○無罪。
    理  由
一、公訴意旨略以：被告己○○明知財務窘困已無給付能力，竟意圖為自己不法之所
    有，於民國八十六年四月七日，在臺北縣永和市○○路○段二０八號佯裝入會，
    加入戊○○所召集之安利互助聯誼會第六０四０七組互助會，每月每會新臺幣（
    下同）一萬元，共計二十四會次。被告己○○另承接該聯誼會第五０九０四組互
    助會原會員，成為該組中途加入之新會員，該會原自八十五年九月四日起會，每
    月每會一萬元，共計二十四會次，已進行七會次。被告己○○入會後，即施用詐
    術在第六０四０七組互助會以三千元得標，在第五０九０四組互助會以二千三百
    元得標，致戊○○陷於錯誤，共計交付得標款二十八萬四千二百元。被告己○○
    詐騙得手後，從未繳付死會會款即逃逸無蹤，戊○○始知受騙，惟已無力繼續經
    營安利互助聯誼會，遂將經營權利轉讓予告發人丙○○、林新燈，案經告發人丙○○告發，因認被告己○○涉有刑法第三百三十九條第一項之詐欺取財罪嫌。
二、按犯罪事實應依證據認定，無證據不得推定其犯罪事實；不能證明被告犯罪者，
    應諭知無罪之判決，刑事訴訟法第一百五十四條、第三百零一條第一項分別定有
    明文。又刑法第三百三十九條第一項詐欺罪之成立，須意圖為自己不法之所有，
    以詐術使人將本人或第三人之物交付為要件，所謂以詐術使人交付，必須被詐欺
    人因其詐術而陷於錯誤，若其所用方法，不能認為詐術，亦不致使人陷於錯誤，
    即不構成該罪，最高法院著有四十六年臺上字第二六０號判例可資參照。即刑法
    詐欺取財罪之成立，以行為人自始基於為自己或第三人不法所有之意圖，以詐術
    使人交付財物，始能構成；至於民事債務當事人間，有未依債之本旨履行給付者
    ，在一般社會經驗上原因非一，或因不可歸責之事由而不能給付，或因合法主張
    抗辯而拒絕給付，或因財產、信用狀況緊縮而無力給付，甚至債之關係成立後，
    始行惡意遲延給付，皆有可能，非必出於自始無意給付之財產犯罪一端；是若無
    足以證明其在債之關係發生時，自始即具有不法所有意圖之積極證據，亦僅能令
    負民事債務不履行之責任，要難以單純債務不履行之狀態，即推定被告自始即有
    不法所有意圖之詐欺犯意。
三、公訴意旨認為被告己○○涉有詐欺取財罪嫌，無非係以告發人丙○○之告發，證
    人林春花證述安利互助聯誼會確為一般之民間互助會，並非被告所稱之貸款公司
    ，被告無法提出貸款資料及承辦代書姓名地址以供查證，暨安利互助聯誼會得標
    通知書二紙、被告簽名得標之切結書二紙等為依據。訊據被告堅詞否認涉有詐欺
    取財犯行，辯稱：伊因急需用錢，看報紙打電話予一代書接洽後，提供其所有臺
    北縣新店市○○路六號四樓之十九房地為擔保，設定四十萬元之第二順位抵押以
    借款二十餘萬元，並非參加互助會或承接友人互助會，嗣後收到法院拍賣上開房
    地之通知時，始知設定權利人是甲○○，並無詐欺取財之行為等語。
四、經查：
（一）證人即安利互助聯誼會六０四０七會組會員甲○○到庭結證：安利互助聯誼會
      是由安利公司負責運作，與一般互助會不同的地方在於第一會就可以由會員得
      標，沒有會首，安利公司賺的是手續費，六０四０七會組的互助會我是尾會，
      公司規定尾會的人要當代表人，會款要匯入我開設的帳戶內，但該帳戶存摺是
      安利公司保管，我並不知道會員匯款的情形，互助會是內標，得標會款的算法
      和一般互助會沒有不同，一個月開標一次，我都是打電話到安利公司告知投標
      金額，沒有實際到場開標，並不知何人主持開標，當初入會時安利公司人員有
      表示每個月可以到公司參與開標：：，我在安利公司看過卷附切結書的空白格
      式，互助會還未過半前得標的人，需要簽這種文件，並簽本票擔保，互助會過
      半後得標的人或者還有其他活會組的人，就不用簽切結書：：，我入會前，安
      利公司人員向我介紹說如果互助會過半前得標的話，要先提供房地給該互助會
      代表人設定之後才能取得得標會款（見本院九十年五月二十五日訊問筆錄）。
      另證人即安利互助聯誼會五０九０四會組會員林春花亦於偵查中證稱：我八十
      五年間透過表姊夫謝財福介紹參加安利互助會，每個月都要到臺北縣永和市○○路的安利互助會去標會，我參加三組會，其中一組是五０九０四會組，安利
      互助會是一個月標一次，我都有拿到得標款等語（見九十年四月十三日偵訊筆
      錄）。核與證人即安利互助聯誼會財務管理人員戊○○到院證述：被告是安利
      互助聯誼會會組之會員，因為安利互助會規定得標要提供不動產抵押或有會員
      擔保，所以被告於八十六年四月七日得標後，提供新店燕子湖建物供第二順位
      抵押，抵押設定在我們比較信任的會員名下，被告參加五０九０四、六０四０
      七會組，該二會組之負責會員分別為乙○○、甲○○，房地抵押設定好後領款
      前，須簽切結書及本票：：，安利互助會是數人合夥發起，要入會的人參加一
      組要交四千八百元手續費給合夥人供做員工薪資、房屋租金等，安利互助會各
      會組均有實際開標，得標款的計算方法與一般互助會沒有不同等語相符（見本
      院九十年六月二十九日訊問筆錄）。足證安利互助聯誼會各會組係由丙○○等
      數人合夥組成聯誼會共同召集，惟各會組並無會首，而由參加之會員繳交入會
      費四千八百元後，自第一會起即可參與競標，且得標人領取得標款前，尚須簽
      具本票、切結書，或提供房地設定抵押予其他會員做為日後應繳付死會款之擔
      保，與一般民間互助會略有不同，惟開標程序、標金之計算等運作方式，則與
      一般民間互助會無異，公訴意旨認安利互助聯誼會各會組係一般之民間互助會
      ，非被告所指之貸款公司，固非無據。
（二）惟查，證人戊○○於本院調查時證稱：被告參加安利互助聯誼會五０九０四會
      組及六０四０七會組，他是於八十六年四月七日當天標會時才入會，因為五０
      九０四會組開標日是每月四日，八十六年四月四日開標後已由其他會員得標，
      惟被告表示急需用錢，所以該得標會員將權利讓給被告，故被告雖於八十六年
      四月七日參加該會組並受讓當月得標權利，惟其出具之切結書日期仍記載為八
      十六年四月四日：：，我們共交給被告二十八萬四千二百元得標金，其中五０
      九０四會組交給被告十二萬三千二百元得標金，因為被告自八十五年九月起會
      起迄八十六年四月標走會款期間，並沒有按月繳交會款，所以扣除七萬元等語
      明確（見九十十年六月二十九日訊問筆錄）；核與告發人丙○○指稱：被告以
      二千三百元標息標得五０九０四會組第八會，領取得標款十二萬三千二百元（
      即 (10,000會金-2,300標息)× (24會員-7死會-1被告)=123,200 元得標款）
      ，以三千元標息標得六０四０七會組第一會，領取得標款十六萬一千元（即
      (10,000會金-3,000標息)×23會員=161,000元得標款），共計領取二十八萬四
      千二百元等語相合。證人丁○○亦證述：我八十六年間在安利互助聯誼會工作
      ，從事對會員徵信之工作，我原先不認識被告，因為他要標會，我對他徵信時
      才見過他，安利互助聯誼會有和數名代書配合，請他們代為招募會員，我當時
      也在其中之李明勳代書事務所工作，該等代書事務所有登報招募會員等語在卷
      （見本院九十年八月二十四日訊問筆錄）。而被告提供其所有之臺北縣新店市
      ○○路六號四樓之十九房地為擔保，供安利互助聯誼會設定四十萬元之第二順
      位抵押予五０九０四會組、六０四０七會組之會員乙○○、甲○○二人，並於
      八十六年四月十五日辦理抵押權設定登記完竣一節，有臺北縣新店地政事務所
      九十年六月五日九十北縣店地資字第０七五五二號函檢送之土地及建物謄本、
      異動索引及異動清冊資料可憑。綜上足徵安利互助聯誼會確實委託代書登報招
      集互助會會員，被告於八十六年四月七日見報聯繫入會時，係以二千三百元標
      息受讓五０九０四會組第八會得標人權利，並未參與該會組之投標競標程序，
      且其提供臺北縣新店市○○路六號四樓之十九房地供安利互助聯誼會徵信人員
      徵信審核通過設定四十萬元抵押後，僅領取二十八萬四千二百元款項等情，均
      堪認定，被告因此誤認其係提供房地設定第二順位抵押向人借款，亦非無因。
（三）經本院向臺北市木柵區農會調取之臺北縣新店市○○路六號四樓之十九房地第
      一順位抵押貸款徵信資料後，發現被告於八十六年十二月十二日以二百三十萬
      元向林慶全購買該房地後，向臺北市木柵區農會申請貸款，經調查徵信後，於
      八十六年一月份設定一百九十二萬元第一順位抵押予臺北市木柵區農會借款一
      百六十萬元，有不動產買賣契約書、擔保物調查表在卷可稽。且告發人丙○○
      於本院調查時亦陳稱：被告提供房地供設定第二順位抵押時，我們認為有殘值
      ，可能是後來房價跌落，景氣不好，法院拍賣好幾次才賣出去，所以沒有分配
      到價款，當時丁○○負責幫安利互助聯誼會調查供設定抵押房地之價值，調查
      後丁○○有提供書面調查資料給我過目，所以才在被告設定抵押後，交得標款
      給被告：：；安利互助聯誼會會員如果尚未繳交達三分之二的會款，得標後欲
      領取得標款前，必須提供不動產設定抵押做擔保，否則不能領取得標款，被告
      完全沒有交會款，不符合該要件，如果沒有提供不動產設定抵押，是不能領取
      得標款等語（見本院九十年七月二十四日訊問筆錄、九十年八月十四日訊問筆
      錄）。姑不論被告主觀上認知係向安利公司借款或參加安利互助會，惟依上開
      事證，被告或認為以二百三十萬元所購買臺北縣新店市○○路六號四樓之十九
      房地，經臺北市木柵區農會設定一百九十二萬元第一順位抵押後，應尚有三十
      餘萬元之殘值，故再提供予安利互助聯誼會設定第二順位抵押，由此已難認為
      被告明知已無資力而存有詐欺取財之意圖，或其所為係施用詐術行為；況安利
      互助聯誼會人員對被告個人及其提供之房地徵信後，認為被告並非無資力，且
      房地尚有殘值，足以保障日後應收取之死會款債權，故於設定第二順位抵押後
      始交付二十八萬四千二百元之得標款予被告，即難認交款行為係陷於錯誤下之
      行為。
（四）證人丁○○雖證述：被告提供臺北縣新店市○○路六號四樓之十九房地權狀影
      本，我再去調閱謄本，發現有已有設定抵押，我依當地賣屋行情及仲介公司處
      得知之房地價值作評估表，我記得該房地已沒有殘值，但是否設定第二順位抵
      押借款，由安利互助聯誼會之李明勳、戊○○來判斷決定，後來李明勳、戊○○還是決定借款予被告等語（見本院九十年八月二十四日訊問筆錄）；且臺北
      縣新店市○○路六號四樓之十九房地由臺北市木柵區農會於八十六年八月十六
      日聲請本院民事執行處強制執行，經鑑價後僅價值一百八十一萬五千一百元，
      亦經本院調卷核閱屬實，影印不動產鑑定報告附卷可按。惟告發人丙○○當庭
      自承：被告提供房地供設定第二順位抵押時，我們認為有殘值，可能是後來房
      價跌落，景氣不好，法院拍賣好幾次才賣出去，所以沒有分配到價款等語，已
      如前述；證人丁○○亦表示：我沒有以被告購買房地價格及臺北市木柵區農會
      徵信設定資料做為評估標準，呈報予安利互助聯誼會之資料是沒有殘值，但是
      房地價格，每個人的評估都會不一樣，丙○○的評估與我不同等語在卷（同見
      本院九十年八月二十四日訊問筆錄）。查被告確實以二百三十萬元購買上開房
      地，告發人丙○○亦坦稱設定第二順位抵押時認為被告提供之房地尚有殘值，
      而民事債務當事人間，未依債之本旨履行給付者，在一般社會經驗上原因非一
      ，若無證據證明其在債之關係發生時，自始即具有不法所有意圖，僅能令負民
      事債務不履行之責任，要難以單純債務不履行之狀態，即推定被告自始即有不
      法所有意圖之詐欺犯意，是尚難以證人丁○○上開證詞及被告提供之房地拍賣
      價格不足以清償全部抵押債權之事實，為不利被告之認定，附此敘明。
據上論斷，應依刑事訴訟法第三百零一條第一項，判決如主文。
本案經檢察官蕭方舟到庭執行職務
中      華民      國      九十      年      十      月    十六    日
                                      臺灣臺北地方法院刑事第四庭
                                          法  官  吳靜怡
右正本證明與原本無異。
如不服本判決，應於判決送達後十日內，向本院提出上訴狀。
                                          書記官  李春松
中      華      民      國      九十      年      十      月    二十三  日


司法院資訊處製作；財團法人民間司法改革基金會備份。
